臺灣高雄地方法院刑事判決　　　　　　　　　　　　　九十年度易字第三六六九號
　　公　訴　人　臺灣高雄地方法院檢察署檢察官
　　被　　　告　甲○○
　　　　　　　　丁○○
右列被告因詐欺案件，經檢察官提起公訴（八十九年度偵字第一三五一六號、九十年
度偵字第一五七一六號），本院判決如左：
    主  文
甲○○、丁○○均無罪。
    理  由
一、公訴意旨係以：被告甲○○於民國八十九年三月份某日，在高雄縣鳳山市○○○
    路一五七巷七號其所經營之皇瀚企業社內，明知票據發票人印鑑不符無法兌現，
    竟與其友人即被告丁○○基於意圖為自己不法所有之共同詐欺犯意，由被告甲○○唆使不知情之妻李麗娟蓋用與印鑑不符之印章於付款人為中國信託商業銀行新
    興分行、票號BN0000000號、面額新臺幣（下同）八萬二千元、日期八十
    九年五月十七日交付被告丁○○，再由被告丁○○將該票據交付不知情之丙○○
    （起訴書誤載為曾同彬）作為調現之用，丙○○陷於錯誤後，除將現金交付被告
    丁○○外，復將該票據交付不知情之乙○○調現，乙○○於票據到期日前往提示
    後，竟因發票人印章不符而遭退票，始知上情，足生損害於乙○○，因認被告甲○○及丁○○共同涉犯有刑法第三百三十九條第一項詐欺取財罪嫌云云。
二、按犯罪事實應依證據認定之，無證據不得推定其犯罪事實；又不能證明被告犯罪
    者，應諭知無罪之判決，刑事訴訟法第一百五十四條、第三百零一條分別定有明
    文。再按刑法第三百三十九條第一項之詐欺罪，須行為人主觀上有不法所有之意
    圖，客觀上有詐術行為之實施，始能成立，申言之，要以加害者有不法取得財物
    之意思，而施予詐術之行為，被害者因該行為，致表意有所錯誤，結果為財產上
    之處分，致受損害，始足當之。至所謂詐術，乃係取得他人之財物或財產上不法
    利益之手段，故其施詐之目的，須為使自己或第三人取得他人所持財物或財產上
    利益，倘雖使用詐術，而使人陷於錯誤，但其目的並非使自己或第三人取得財產
    者，則該施詐行為，仍不具備本罪之構成要件該當性（學者甘添貴所著「體系刑
    法各論」第二卷第二百八十二頁至第二百八十三頁）。末按，因清償債務而對於
    債權人負擔新債務者，除當事人另有意思表示外，若新債務不履行時，其舊債務
    仍不消滅，亦為民法第三百二十條所規定。
三、公訴人認被告甲○○、賴永清共同涉犯詐欺罪嫌，無非係以：(一)被告甲○○於前
    開時、地所交付之支票一張，於票據到期日因發票人簽章不符無法兌現之事實，
    業據告訴人乙○○指訴綦詳，並為被告甲○○、賴永清所自承，復有支票影本暨
    退票理由單各一紙附卷可稽。(二)公訴人經核對支票印鑑影本及中國信託商業銀行
    八十九年七月十二日興字第一九六二○一三○號函所附被告甲○○原留印鑑影本
    後，兩者不符之處甚為明顯。(三)被告甲○○自承有多次出借票據予被告丁○○調
    現之用，足見被告甲○○使用票據次數頻繁，衡情應無蓋錯印鑑之理。又依中國
    信託商業銀行新興分行作業程序，如票據印鑑不符，應會通知發票人前往換章之
    事實，業據臺灣高雄地方法院檢察署書記官於九十年二月十九日以電話詢問該行
    承辦人盧幸宜得知，有臺灣高雄地方法院檢察署電話紀錄單一份附卷可憑，若被
    告甲○○確係蓋錯印鑑，於銀行通知換章時，為何不予換章而置信用受損於不顧
    ？(四)被告甲○○與丁○○於八十九年七月二十七日偵查中向臺灣高雄地方法院檢
    察署檢察官承諾願共同清償告訴人票款，並以被告丁○○名義與告訴人成立和解
    ，有和解書一份附卷足憑，惟被告丁○○於清償第一期和解金後即逃逸無蹤，而
    被告甲○○經臺灣高雄地方法院檢察署檢察官勸諭後亦拒絕清償，顯見被告二人
    自始並無清償票據債務之意，其有詐欺意圖甚明，為其論罪依據。
四、訊據被告甲○○固坦承確將前開支票借與被告丁○○，嗣該支票因印鑑不符而遭
    退票等情。另被告丁○○持右開向被告甲○○所借用之支票交付予案外人丙○○
    一節不諱。惟渠二人均堅決否認有何詐欺取財之犯行，被告甲○○辯稱：伊除於
    前開支票所載付款人即中國信託商業銀行申請開立支票帳戶外，亦於高雄銀行開
    立支票帳戶，所用前開二支票帳戶之印章於外觀、材質均相同，以致伊妻李麗娟
    誤拿高雄銀行支票帳戶之印章蓋用於前開付款人為中國信託商業銀行之支票，伊
    因與被告丁○○為朋友，方同意借票等語。被告丁○○則以：伊向被告甲○○借
    用該支票係清償前向案外人丙○○之借款，非以該支票向案外人丙○○調現等語
  。經查：
  (一)前開支票於票載到期日即八十九年五月十七日屆期提示，因發票人簽章不符遭退
    票，固為被告甲○○供承不諱，為前所述，復據告訴人乙○○於偵訊中指訴明確
    ，並有該支票暨退票理由單影本各一紙在卷可憑。惟查，該支票係被告甲○○借
    與共同被告丁○○交付予案外人丙○○藉以清償前所積欠之借款，案外人丙○○
    復持該支票向告訴人乙○○之姐陳美玉調借現金八萬元，繼由陳美玉將該支票轉
    交予告訴人乙○○等情，已據證人丙○○於本院審理時到庭證稱：「（是否認識
    丁○○？）認識，他之前有欠我五十幾萬元，包括本案的八萬二千元的支票，我
    不認識甲○○」、「（對於系爭支票有無看過？）有印象，這張票應該是丁○○
    給我的，他是先跟我借錢，我事後向他追討，他才拿這張支票給我，他說這是他
    朋友的客票」、「（後來這張票交給何人？）我交給陳美玉，我是拿這張票跟陳
    美玉調現金，利息是三分，陳美玉的錢是向何人所拿，我不清楚‧‧‧」等語綦
    詳，復為告訴人於本院審理時自承：「（這張八萬元的支票是證人丙○○交給你
    或你姐姐？）是交給我姐姐，但是這八萬元丙○○都還沒有還給我姐姐」、「（
    你如何自你姐姐處取得這張支票？）丙○○欠我姐姐很多錢，他拿票跟我姐姐換
    的，這是借款」、「（你姐姐是否有拿這張支票跟你借錢？）這是我姐姐拿這張
    票跟我借八萬元，再將這八萬元交給丙○○」等語明確（參本院九十一年一月十
    日審判筆錄），是依前開證人丙○○及告訴人乙○○所述，被告丁○○並非持該
    支票向曾某借款，而係以該支票用以抵償舊債，證人丙○○再以該支票向告訴人
    之姐陳美玉調借現金，是公訴人認被告丁○○持票向證人丙○○調借現金，此部
    分事實所為之認定尚有違誤，先予敘明。再該支票於發票日屆期提示雖因發票人
    簽章不符遭退票，但證人丙○○並未因被告丁○○交付該支票而再給付任何款項
    ，是此，縱認被告丁○○交付前開支票時，明知該支票所蓋之印文與開戶之印章
    不符，惟被告丁○○並無因交付支票之舉而獲得其他財產或利益，其交付支票之
    施詐行為，自不具備詐欺罪之構成該當性，且參諸前開說明，被告丁○○前所積
    欠證人丙○○之借款債務既早已存在，其後雖以交付支票用以清償該借款債務，
    然因新債務如不獲清償，舊債務仍不消滅，非因交付支票使原借款債務告之消滅
    ，被告丁○○所為顯與詐欺要件不合。
  (二)次查，被告甲○○將前開支票提供予被告丁○○，其目的係供被告賴某清償前所
    積欠證人丙○○之借款，已據證人丙○○陳述明確，復為被告丁○○自承在卷，
    故被告甲○○並未因該借票行為獲得任何財產上利益，是縱認被告甲○○唆使不
    知情之妻李麗娟蓋用與印鑑不合之印章於前開支票上屬實，被告甲○○所為亦與
    詐欺要件不合。況查，被告甲○○除於中國信託商業銀行新興分行開設支票帳戶
    外，尚於高雄銀行籬子內分行開立支票帳戶，有高雄銀行籬子內分行支票影本一
    紙附審卷可稽，而蓋用於前開二支票帳戶之印章，不論於外觀、材質上均相同，
    印文亦屬近似，有本院九十年十月十八日勘驗筆錄在卷可證；另被告甲○○於前
    開支票所載發票日到期時，該支票帳戶內尚有存款八萬三千六百九十七元，足以
    兌現該面額八萬二千元之支票，亦有中國信託商業銀行九十年十月九日興字第
    一九六二○○七五號附審卷足憑，足認該帳戶信用尚屬良好。次查，雖公訴人依
    中國信託商業銀行新興分行作業程序，如票據印鑑不符，應會通知發票人前往換
    章，業據臺灣高雄地方法院檢察署書記官以電話詢問該行承辦人盧幸宜，有臺灣
    高雄地方法院檢察署電話紀錄單一紙附偵卷可憑，進執認定被告甲○○涉有詐欺
    犯行，惟被告甲○○於偵、審中均供承伊並未接獲銀行通知等語（參臺灣高雄地
    方法院檢察署八十九年度偵字第一三五一六號偵查卷第四十頁，本院九十年十月
    十八日審判筆錄），而依該電話紀錄單所載，該行行員盧幸宜於電話洽詢中亦表
    示，被告甲○○所簽發上開支票於退票時，伊並非承辦人，故無法肯定有無通知
    被告甲○○去換章等語（參臺灣高雄地方法院檢察署八十九年度偵字第一三五一
    六號偵查卷第四十一頁），是公訴人以前開紀錄單援引為被告甲○○涉犯詐欺之
    證據，恐有違誤，況繼前所述，該支票帳戶信用良好，於票載發票日到期時，亦
    有足夠存款可供提示兌領，故衡於常情，該行承辦人如於發票日，發現該支票因
    蓋用印鑑不符，確曾通知被告甲○○換章，衡情被告甲○○當無拒絕而該支票退
    票置己身信用受損之理？
  (三)再查，被告甲○○及丁○○雖於八十九年七月二十七日臺灣高雄地方法院檢察署
    檢察官偵查中表示願共同清償告訴人票款，由被告丁○○與告訴人成立和解，惟
    被告丁○○於清償第一期和解金三萬元後即未再給付，被告甲○○亦因資力窘迫
    無法清償票款，而於臺灣高雄地方法院檢察署檢察官偵查終結起訴前未為清償完
    畢，固據被告丁○○、甲○○於本院審理時自承明確（參本院九十年十月八日審
    判筆錄），亦有和解書一紙附偵卷可憑（參臺灣高雄地方法院檢察署八十九年度
    偵第一三五一六號偵查卷第二十五頁），惟渠二人於本院審理本案期間已將剩餘
    積欠票款給付完畢（參本院九十年十一月一日、十一月十三日審判筆錄），且參
    諸前開說明，既認被告甲○○貸與支票及丁○○交付支票之行為與詐欺要件不合
    ，當不能渠二人事後無力給付票款予告訴人，遽認其等主觀上存有詐欺之不法所
    有意圖。
  (四)綜上所陳，被告甲○○、丁○○所為與刑法詐欺罪構成要件有間，不得遽以該罪
    責相繩。此外，復查無其他積極證據足資證明被告甲○○、丁○○有何公訴人所
    指之犯行，不能證明被告犯罪，應諭知無罪之判決。
五、至臺灣高雄地方法院檢察署九十一年度調偵字第一○七號偵查卷（內含九十年度
    偵字第一八○八七號、九十年度發查字第三二七六號卷），移送併辦被告甲○○
    涉犯詐欺林子貴之財物，因本件起訴部分業為無罪之諭知，併辦部分自無裁判上
    一罪之關係，爰退回由檢察官另為妥適處理，併此敘明。
六、據上論斷，應依刑事訴訟法第三百零一條第一項，判決如主文。
中      華      民      國    九十一    年      五      月      七      日
                                  臺灣高雄地方法院刑事第四庭
                                      法    官  張 維 君
右正本證明與原本無異。
如不服本判決，應於判決送達後十日內，向本院提出上訴狀。
                                      書 記 官  趙 美 玲
中    華    民    國      九十一      年      五      月      八      日
